臺中高等行政法院判決　　　　　　　　　　　　　　　九十年度訴字第一二七○號
　　　　　　　　　　　　　　　.
　　原　　　告　私立甲○○○○.
　　代　表　人　乙○○
　　被　　　告　彰化縣政府
　　代　表　人　丙○○
　　訴訟代理人　丁○○
右當事人間因有關教育事務事件，原告不服教育部中華民國九十年六月十二日台九○
訴字第九○○三三五三八號訴願決定，提起行政訴訟。本院判決如左︰
　　主  文
原告之訴駁回。
訴訟費用由原告負擔。
　　事  實
壹、事實概要：
    原告私立甲○○○○，經被告機關彰化縣政府民國（下同）七十二年七月二十五
    日教學字第一二一一四七號核准立案，原立案班級數為大一班（三十人）、小一
    班（二十人）。復經被告機關八十一年十月二日教國字第三八五四八號核准增設
    大班二班（六十人），班級數共計為大三班（九十人），小一班（二十人）在案
    。原告再於八十九年四月二十八日申請再增設大班二班（六十人），並經被告機
    關於八十九年八月五日彰府教特字第一四八二八五號核准原告增設大班二班（六
    十人）。嗣因教育部於八十九年八月三十日台（八九）國字第八九一○八四二四
    號函請被告轉知所屬各幼稚園（托兒所）有關八十九學年度第一學期幼兒教育券
    實施內容及方式。原告於八十九年九月三十日八九籃字第○八號函送八十九學年
    度第一學期請領幼兒教育券補助款乙案，共計一百五十人，金額為新台幣（下同
    ）七十五萬元整。經教育部以八十九年十一月八日台（八九）國字第八九一四○
    九七三號函檢還彰化縣籃虹等幼稚園請領八十九學年度第一學期幼兒教育券補助
    款乙案。請被告依核准班級數及幼兒教育券發放之規定，究明更正後再行報教育
    部辦理請款。被告乃以八十九年十一月二十四日彰府教特字第二二二二五四號函
    ，檢還原告所送八十九學年度第一學期請領幼兒教育券相關資料，並請其依教育
    部幼兒教育券規定及相關函釋修正該園請領人數為大三班（九十人）。原告向被
    告申請補發新增二班（六十人）之幼兒教育券，被告以九十年一月十八日九○彰
    府教特字第一七○六八號函否准，原告不服，提起訴願遭駁回，遂提起本件行政
    訴訟。
貳、兩造之陳述及爭點：
一、原告部分：
  (一)聲明：訴願決定及原處分均撤銷。
  (二)陳述：
　　1.按教育部八十九年八月三十日台八九國字第八九一○八四二四號函所附之注意
      事項僅於第三條表明八十九年七月三十一日前完成立案者，而第四條僅指「班
      級學生數」規定並不明確，故：
      (1)上述函說明二中亦指「已立案私立幼稚園」及「核准招收‧‧‧班級學生數
        」，故即使人誤解為八十九年七月三十一日前已完成立案者，而班級數並未
        限制在八十九年七月三十一日已核準者，且只限制「班級」之人數（班級學
        生數），故若要限制於八十九年七月三十日前已立案及核准之班級，即應於
        該函說明二之(一)之2.中明確表明為「實際就讀於八十九年七月三十一日前已
        立案並已核准之班級學生總人數」，而非說明不明，再以注意事項補充，卻
        未於第四條書名「函中所稱核准班級學生數為地方政府於八十九年七月三十
        一日前依幼稚教育法‧‧‧核定招收‧‧‧之班級學生數」，甚且再表明增
        班者亦限於在此之前核准者，故教育部之規定不明。
      (2)政府法令不明情形下，利益應歸於人民，否則不能使百姓信服，更非「依法
        行政」之典範，行政程序法雖於九十年才實施，但八十八年二月三日公布之
        條文第五條即表明「行政行為之內容應明確」；第八條後段亦明文「並應保
        護人民正當合理之信賴」，故該法第一條後段即表明「增進人民對行政之信
        賴」，故此為法理，解釋上即應如此，否則如本案因上述函文不清，以致使
        原告誤解，因而以此為號召而招生，但卻在招足人數申請幼兒教育券時，卻
        於八十九年十一月二十四日遭退回，而被告本身亦認為不妥，故於八十九年
        十二月十一日發函教育部請示，故教育部之規定不明確造成原告之損失慘重
        ，實應保護原告正當合理之信賴，因此行政程序法之規定應可引用為解釋之
        法理。
      (3)訴願決定書所引之教育部解釋均為八十九年十月四日台（八九）國字第八九
        一二二八三三號函及十一月二十一日（八九）國字第八九一四九五九四號函
        ，均係在原告八十九年九月三十日申請幼兒教育券之後之解釋，焉能溯及既
        往？
　　2.被告函文亦表明原告「實際奉准增班之日為八十九年七月三十日」，只是行政
      作業流程發函遲至八十九年八月五日，故訴願決定並未斟酌此點即有誤會，因
      為八十九年七月三十日批准即已完成合法立案增班，更且也不影響教育部之預
      算編訂等作業流程，因為教育部等必定是在八十九年七月三十一日以後才為調
      查及受理申請，故以批示核准日為立案日並無不妥，因無礙行政機關內部之統
      計及作業，故訴願決定即有不妥。
    3.幼兒教育券乃最近年所實施之福利政策，故並非人人知其規定，故被告稱原告
      已十七年經驗，即有誤會。
    4.查原告招生自然是在收受八月五日增班公文後招生，但申請幼兒教育券乃在招
      生後才提出申請，故被告認為事前即招生係屬誤會，且誤解整個申請流程。
    5.被告八十九年十二月十一日函文若非自認不妥，則何必特別表示批准日，且批
      准日即為「核准」，即已「立案」，故應已符合教育部之規定，否則發文後若
      因人為因素，如發文者延誤，甚至郵差寄丟等等，則豈非永無「立案」，更何
      況核准立案並非授益處分，乃被告機關乙種登記而已，即如土地登記在核准登
      記後即已發生效力，公文是否到達申請人已不重要。且學生家長向縣政府查詢
      時即「有案」可查，而若因公文旅行，即謂立案不合法，豈非會使家長發生認
      知差，故不能以核准公文是否達到作為認定標準，否則學生家長將因此受害。
    6.依原告稱八月底註冊，九月一日開學，而此制度乃八十九年第一次於台灣省實
      施，故有許多爭議，而被告雖於八十九年九月一日發文「發放幼兒教育券」，
      但其辦法乃「扣抵學費」，即由幼稚園代墊五千元，故已收到的錢即要退還學
      生家長。
    7.原告乃八十九年九月三十日申請，而直至八十九年十一月二十四日被告才發文
      通知八十九年七月三十一日以後之增班不能申請，故均已將費用退還學生，而
      今要再收取即會發生爭議，更何況原有三班，而八十九年增班二班，故到底哪
      二班不能領取幼兒教育券即有爭議。
    8.綜上所述並依行政程序法第一一八、一一九、一二○條等立法意旨，人民信賴
      行政機關不明確之行政行為應受保護，否則難使百姓對行政信賴。
二、被告部分：
　(一)聲明：原告之訴駁回。
　(二)陳述：
    被告辦理發放幼兒教育券事宜均依教育部規定辦理，遇有疑義即請示教育部，並
    依其函示辦理，茲敘明如下：
　　1.按教育部八十九學年度第一學期各直轄市、縣市政府發放幼兒教育券注意事項
      ：「三、函中所稱『已立案私立幼稚園』係指實施學期開始前完成合法立案者
      。本（八十九）學年度第一學期即八十九年七月三十一日（含）前完成立案者
      。」雖以注意事項補充，但該注意事項為其八十九年八月三十日台（八九）國
      字第八九一○八四二四號函之附件，規定十分明確。查教育部此項規定，應基
      於幼稚教育法施行細則第二條：「實施幼稚教育之機構為幼稚園。」幼稚園既
      定義為學前教育機構，即有上、下學期之分，原告既辦理幼稚教育十七年，應
      知悉相關法令，不致有誤解法令之情事發生。
    2.關於幼稚園辦理增班之完成日期疑義事項，教育部復於八十九年十月四日台
      （八九）國字第八九一二二八三三號書函示以：「依幼稚教育法及相關子法規
      定，幼稚園之班級（學生）數於申請立案時即為應具備條件之一。因此幼稚園
      申請增班於尚未獲主管機關核准前，該增加班級（學生）數自不得核計為合法
      立案之範圍內。」原告新增班級應於接獲被告八月五日核准增班之公文方得招
      生，否則在此之前即以此為號召而招生，豈非有欺騙社會大眾之嫌？
　　3.教育部八十九年十一月二十一日台（八九）國字第八九一四九五九四及八十九
      年十月四日台（八九）國字第八九一二二八三三號函，僅函釋及重申幼稚園辦
      理增班規定，非溯及既往。
    4.被告八十九年十二月十一日發函教育部請示，僅應原告之申請，向上級機關說
      明被告對原告申請案之辦理情形，並基於主管機關之立場，代向教育部申請補
      發放，由上級機關裁示，無任何認為不妥之意思表示。另查本件為對人民之授
      益處分，自以正式將該意思表示送達相對人時為準據。原告之增班乙案，雖已
      在八十九年七月三十日簽奉縣長核准，但此為機關內部之公文處理，授益處分
      仍須有對外行文之意思表示；故原告申請核發幼兒教育券乙案，自不得以八十
      九年七月三十日作為符合規定之審查準據。
    5.原告於八十九年四月二十八日籃八九字第○七號申請增設大班二班（六十人）
      乙案，被告於八十九年五月五日彰府教國字第八五一五六號正式掛號受理。為
      保障幼兒就學安全及受教權益，被告辦理幼稚園增班，依幼稚教育法第六條，
      由主管教育行政機關會同有關單位（工務局、消防局、衛生局）實地勘查，確
      認無安全顧慮及師資設備皆符合標準，始可核准增加班級學生數，過程嚴謹合
      法。雖於八十九年七月三十日經縣長批准增班，但按照一般公文流程，被告於
      八十九年八月五日以八九彰府教特字第一四八二八五號函正式行文核准原告增
      設大班二班（六十人），自無涉及怠職事件問題。綜上所述，原告之訴顯無理
      由，請依法駁回其訴訟。
　　理  由
一、按私立學校如已組織而未依法取得法人資格，為非法人團體，司法院二十三年院
    字第一○八○號解釋甚明。查原告私立甲○○○○原為蕭梅花所創辦，八十九年
    八月四日經被告核准成立董事會，董事共七人，董事長為乙○○，未經成立法人
    ，依上開解釋其性質為非法人團體，有當事人能力，並以其董事長為代表人，原
    告另贅列蕭梅花為代表人應逕予剔除，合先敘明。
二、按有關八十九年度第一學期發放幼兒教育券事宜，教育部於八十九年八月三十日
    以台（八九）國字第八九一○八四二四號函各縣市政府略謂：為期健全並改善幼
    兒教育結構，滿足社會期待，促進公平教育資源之合理效益，決定發放幼兒教育
    券，並自八十九學年度起實施，其發放對象為滿五歲實際就讀已立案之私立幼稚
    園、托兒所或其他合法托育機構之幼兒，惟「就讀『已立案私立幼稚園』『核准
    招收五足歲幼兒之班級學生數』外超收者，不得使用幼兒教育券（見卷附該函說
    明一及二之（一）之３之（２））。又函中所稱「已立案私立幼稚園」係指實施
    學期開始前完成合法立案者；本（八十九）學年度第一學期即八十九年七月三十
    一日（含）前完成立案者；另函中所稱「核准班級學生數」為地方政府依幼稚教
    育法暨相關子法核定招收五足歲幼兒之班級（學生）數，該函所附「教育部八十
    九學年度第一學期各直轄市、縣市政府發放幼兒教育券注意事項」第二條、第三
    條分別定有明文。是必於八十九年七月三十一日前經被告核准招收學生數額內之
    五足歲幼稚園學生始能接受幼兒教育券補助，教育部八十九年十月四日（八九）
    國字第八九一二二八三三號及同年十一月二十一日（八九）國字第八九一四九五
    九四號函釋亦同此見解，其函釋分別略以：「關於八十九學年度第一學期幼兒教
    育券之發放．．．依幼稚教育法及相關子法規定，幼稚園之班級（學生）數於申
    請立案時即為應具備之條件之一。因此，幼稚園申請增班於尚未獲主管機關核准
    前，該增加班級（學生）數自不得核計為合法立案之範圍內。」「關於八十九學
    年度第一學期幼兒教育券之發放，幼稚園辦理增班之完成日期疑義，本部業以八
    十九年十月四日（八九）國字第八九一二二八三三號函釋在案，仍以八十九年七
    月三十一日完成立案增班程序為要件。」
三、本件原告於八十九年九月三十日向被告申請撥付八十九學年度第一學期幼兒教育
    券補助款，共計請領一百五十人份金額七十五萬元。經被告審查後製據向教育部
    請款，教育部以原告所請人數超過八十九年七月三十一日前核准之開班人數，與
    幼兒教育券發放規定不符，退還請領清冊等，被告乃以八十九年十一月二十四日
    彰府教特字第二二二二五四號函，檢還原告所送八十九學年度第一學期請領幼兒
    教育券相關資料，並請其依前揭教育部幼兒教育券發放規定，更正請領清冊人數
    為大三班九十人。嗣原告向被告申請補發新增二班（六十人）之幼兒教育券，被
    告以九十年一月十八日九○彰府教特字第一七○六八號函否准等情，為兩造所不
    爭，並有原告之申請書及被告之函文等在卷可稽，自屬實在。
四、原告主張：(一)教育部於八十九年八月三十日以台（八九）國字第八九一○八四二
    四號函規定不明確，使人誤解為只限制「班級」之人數（班級學生數），非如被
    告所謂限於核准招生之學生數始可請領幼兒教育券，在法令不明之情況下，利益
    應歸於人民，以保護原告正當合理之信賴。(二)教育部於八十九年十月四日台（八
    九）國字第八九一二二八三三號函及十一月二十一日（八九）國字第八九一四九
    五九四號函，均係原告八十九年九月三十日申請幼兒教育券之後之解釋，不能溯
    及既往。(三)原告申請增班於八十九年七月三十日即蒙批准，只是行政作業流程遲
    至八十九年八月五日始發函通知原告，上開批准日即應認已立案，又核准立案並
    非授益處分，僅係一種登記，既經核准即有案可查，不能以核准公文是否達到作
    為認定之標準。(四)被告八十九年十一月二十四日始發文通知增班部分不能申請幼
    兒教育券，原告已扣抵幼兒學費五千元在先，被告否准發給二班幼兒教育券，究
    竟那兩班不能領取即生爭議，被告所為違反人民對行政行為之信賴云云。
五、經查：(一)原告幼稚園經被告於七十二年七月二十五日以教學字第一二一一四七號
    核准立案，原立案班級數為大一班（三十人）、小一班（二十人）。復經被告機
    關八十一年十月二日教國字第三八五四八號核准增設大班二班（六十人），班級
    數共計為大三班（九十人），小一班（二十人）。嗣原告再於八十九年四月二十
    八日申請再增設大班二班（六十人），並經被告機關於八十九年八月五日彰府教
    特字第一四八二八五號核准在案。(二)八十九年八月三十日教育部以（八九）國字
    第八九一○八四二四號函請被告轉知所屬各幼稚園有關八十九學年度第一學期幼
    兒教育券實施內容及方式，被告復於八十九年九月一日以八九彰府教特字第一六
    五七六九號函通知原告等縣內各受補助私立幼稚園上開教育部全函意旨，其中說
    明三特別載明：相關執行細節依所附「教育部八十九學年度第一學期各直轄市、
    縣市政府發放幼兒教育券注意事項」等之內容辦理等情，均為兩造所不爭執，並
    有上開教育部及被告函文在卷可參。上開函文說明二之（一）之３之（２）所載
    意旨均如前所述，故系爭幼兒教育券之對象為八十九年七月三十一日前經被告核
    准招收學生數額內之五足歲幼稚園學生，並無疑義。原告主張教育部函規定不明
    確乙節殊不足採。(三)又針對法規所為之解釋，乃用以釐清法規適用之疑義，應自
    法規公布時起發生效力，並無所謂「溯及既往禁止原則」之適用，原告此部分主
    張亦不足採。(四)按私立幼稚園籌設完竣，應報請所在地教育行政機關立案，經核
    准後始得開辦招生，幼稚教育法第六條第三項定有明文。又為促進兒童身心健全
    之發展，幼稚園設立之標準，同法第五條規定甚明，教育主管機關對於私立幼稚
    園之設立有實質審核之權，其准駁之結果為一行政處分，應通知申請人（創辦人
    ），不採登記制度，此觀幼稚教育法及卷附之私立幼稚園立案申請須知（內附私
    立幼稚園申請立案流程表）即明，幼稚園之增班關係幼稚教育之品質，其申請程
    序自應比照上開規定辦理，故被告於八十九年八月五日即以彰府教特字第一四八
    二八五號函通知原告准予增班。復按書面之行政處分應送達相對人；又書面之行
    政處分自送達相對人起，依送達之內容對其發生效力，乃當然之理，九十年一月
    一日施行之行政程序法第一○○條、第一一○條亦有明文規定，可資參照，故核
    准幼稚園增班之行政處分自以送達申請人時發生效力。原告主張其核准僅係一種
    登記，不以送達為生效要件自不足採。(五)本件教育部及被告通知原告關於八十九
    年度第一學期發放幼兒教育券之實施內容及方式並無疑義已如前述，原告曲解其
    規定，違背規定自願扣抵學費並無信賴保護原則之適用。綜上所述，原告主張均
    不足採，被告否准原告補發幼兒教育券之申請並無違誤，訴願決定予以維持亦無
    不合，原告訴請撤銷為無理由，應予駁回。
據上論結，本件原告之訴為無理由，依行政訴訟法第一百九十五條第一項後段、第九
十八條第三項前段，判決如主文。
中　　華　　民　　國　　 九十一　　 年　　  一　　　月　　  二十四　　　日
                 臺 中 高 等 行 政 法 院   第 三 庭
                                審 判 長 法  官　王　茂　修
                                         法  官　莊　金　昌
                                         法  官　許　金　釵
右正本證明與原本無異。
如不服本判決，應於判決送達後二十日內向本院提出上訴書狀，其未表明上訴理由者
，應於提起上訴後二十日內向本院提出上訴理由書（須依對造人數附具繕本）；如於
本判決宣示或公告後送達前提起上訴者，應於判決送達後二十日內補提上訴理由書（
須附繕本）。未表明上訴理由者，逕以裁定駁回。
提起上訴應預繳送達用雙掛號郵票拾份（每份三十四元）。
中　　華　　民　　國　　 九十一　　 年　　  一　　　月　　  二十八　　　日
　　　　　　　　　　　　　　　　　　　　 法院書記官　李孟純
